臺灣臺北地方法院民事判決　　　　　　 95年度重訴字第828號
原　　　告　工信工程股份有限公司
法定代理人　甲○○
訴訟代理人　秦玉坤律師
被　　　告　寶華商業銀行股份有限公司
法定代理人　丙○○
訴訟代理人　張沐芝律師
訴訟代理人　侯水深律師
上列當事人間第三人異議之訴事件，本院於九十六年四月二十四
日言詞辯論終結，判決如下：
    主      文
原告之訴及假執行之聲請均駁回。
訴訟費用由原告負擔。
    事實及理由
一、程序方面：
  (1)被告寶華商業銀行股份有限公司法定代理人先後變更為郭正
    昭（p-66）、丁○○（p205），先後具狀聲明承受，均應為
    准許。
  (2)原告主張「分公司為受本公司管轄之分支機構，並無獨立之
    財產，為謀訴訟上便利，現行判例雖從寬認分公司就其業務
    範圍內之事項涉訟，有當事人能力，但不能執此而謂關於分
    公司業務範圍內之事項，不得以總公司名義起訴」，最高法
    院著有66年台上字第3470號判例可供參照。是關於被告分公
    司業務範圍內之事項，既得以總公司名義起訴，則亦得以總
    公司名義為被告，程序上應無違誤。
  (3)原告提起第三人異議之訴，原聲明請求撤銷本院民事執行處
    94年4月19日北院錦95執玄第16220號執行命令、被告應給付
    1500萬元（及遲延利息）等，因起訴後民事執行處已撤銷前
    開執行命令（p-42），故原告撤回撤銷之訴之聲明，僅請求
    給付1500萬元（及遲延利息）及願供擔保之假執行；被告亦
    無爭執，程序上亦應准許
  (4)因被告寶華商業銀行股份有限公司答辯，稱本院94執全玄字
    第2492號假扣押強制執行事件，第三人台灣歐力士股份有限
    公司請求禁止訴外人智元公司在新台幣柒佰捌拾肆萬玖仟陸
    佰元及執行費新台幣陸萬貳仟柒佰玖拾陸元之範圍內，收取
    對第三人寶華商業銀行股份有限公司忠孝分行（原名：泛亞
    銀行儲蓄部）之存款債權或為其他處分，第三人寶華商業銀
    行股份有限公司忠孝分行亦不得對訴外人智元公司清償，致
    被告寶華商業銀行股份有限公司仍受禁止不得就原告請求之
    金額及訴狀所載利息而為給付。
    故原告於95年07月31日提出民事追加被告暨準備書狀，以追
    加台灣歐力士股份有限公司為本案被告，並俟該公司撤回該
    案假扣押強制執行後，再於95年09月20日撤回對該公司部分
    之訴。原告對台灣歐力士股份有限公司先追加、後撤回，兩
    造均無爭議；程序上均應准許，亦此敘明。
二、原告方面：
  (1)本件背景：
    原告於民國（以下同）93年06月11日與訴外人智元營造有限
    公司（以下簡稱智元公司）訂立工程合約，以含稅新台幣（
    以下同）3億4,721萬元將「玉長公路6K+620～10K+480.隧道
    新建工程之隧道工程（東洞口）」（以下簡稱系爭工程）交
    付智元公司次承攬。智元公司於93年10月06日將定存於被告
    忠孝分行計1500萬元（375萬元4張）之定期存款單，及由被
    告忠孝分行定期存款單質權設定覆函，一併交付於原告，以
    代系爭工程履約保證金1500萬元之繳納（故1500萬元之定期
    存單，已生債權質權之設定效力）。
  (2)起訴源起：
    智元公司於94年7、8月間，因陸續發生票據退票而停止施作
    系爭工程，原告乃於94年8月23日以工信玉里字第075號函向
    智元公司為終止系爭工程合約之意思表示，並於95年03月29
    日以工信玉里字第080.號函檢附「實行質權通知書」、「定
    期存款單質權設定覆函」及「定期存款單」等影本，請求被
    告忠孝分行辦理給付該四張定期存款1500萬元，詎其竟傳真
    被告聲請鈞院所發95年4月19日北院錦95執玄字第16220號執
    行命令，以為拒絕給付之依據，經原告再於95年6月2日以工
    信玉里字第085.號函催告被告忠孝分行未果後，爰就被告忠
    孝分行業務範圍內之事項，對其總公司亦即被告提起本案訴
    訟。
  (3)聲明：
    被告應給付原告新台幣壹仟伍佰萬元，及自起訴狀繕本送達
    之翌日起至清償日止，按週年利率百分之五計算之利息。原
    告願預供現金或由合作金庫銀行股份有限公司發行可轉讓之
    同金額定期存款存單為擔保，請求准予宣告假執行。
  (4)對被告抗辯之陳述：
    被告忠孝分行出具之「定期存款單質權設定覆函」，其性
      質乃在確保履約保證金之給付，替代履約保證金現金之提
      出，屬付款之承諾而非履約之擔保，故具有相當之獨立性
      ，與民法上之保證係於主債務人債務不履行時方具作用，
      有明顯之從屬性與補充性者不同，而非系爭工程合約之履
      約保證契約。
    依系爭工程合約第25條第2款約定略以：「乙方（即智元
      公司）有下列情形之一者，甲方（即原告）除得不經催告
      逕行解除或終止本合約，及請求乙方支付合約總價百分之
      二十之違約金外，並得請求乙方履行或不履行本合約之損
      害賠償：‥‥（三）不於規定期限內開工，或開工後任意
      停止工作，或工程實際進度較預定進度落後百分之五以上
      者」，可見智元公司應向原告支付合約總價百分之二十亦
      即6944萬2000元（347,210,000*20%=69,442,000）之違約
      金。且原告亦因之而受有損害（增加支出4695萬3977元，
      參見原證八，p137）。
    被告於95年11月02日提出之民事答辯狀（二）內第一點前
      段主張略以：「按訴外人智元公司向原告承攬系爭工程，
      智元公司僅係借牌出名之營造商，真正之承攬人為士傑工
      程有限公司（下稱士傑公司）。因此，自開工伊始，實際
      施作系爭工程之人，即為士傑公司，此為原告所明知‥‥
      」云云，核與兩造各自提出之卷內各項書證無一相符，自
      無採信餘地。且原告否認證人乙○○之證言（參卷p105至
      p107），被告主張原告未受損害為無可取。
    被告認為訴外人智元公司自94年08月29日起即未依約繳付
      利息，依約定書第五條之約定視為全部到期，而該借款尚
      積欠本金6,251,536元整，及依約應付之利息及違約金尚
      未清償」而主張抵銷者。被告忠孝分行於「定期存款單質
      權設定覆函」內所謂「本行同意拋棄行使抵銷權」者，係
      指被告忠孝分行對於出質人智元公司有債權者，被告忠孝
      分行同意拋棄行使抵銷權而言。足見被告於93年10月06日
      受質權設定之通知時，其對於智元公司之債權清償期尚未
      屆至。被告明顯誤會，不能採信。
三、被告方面：
  (1)本案背景：
    訴外人智元公司向原告承攬系爭工程，智元公司僅係借牌
      出名之營造商，真正之承攬人為士傑工程有限公司（下稱
      士傑公司）。因此，自開工伊始，實際施作系爭工程之人
      ，即為士傑公司，此為原告所明知。查智元公司之所以發
      生財務危機，產生跳票債信問題，係因其他因素所造成，
      與系爭工程之施作無關。
    另因系爭工程實際承攬施作之人，自開工起即為士傑公司
      ，原告發現智元公司發生財務危機，即行發函表示與智元
      公司終止系爭工程合約，隨即與士傑公司另簽訂乙份工程
      合約，而由士傑公司繼續施作，現仍順利施工中，工程從
      未中斷，此可命原告提出與士傑公司簽訂有關系爭工程之
      工程合約、工地日誌或監工紀錄表，即可查明。
  (2)權利質權係擔保物權，應先查明主債務是否存在。
    原告於準備書狀中，有關履約保證書代替履約保證金現實
      提出之論述，於本件並無適用之餘地，蓋被告並無出具履
      約保證書，而係借貸款項智元公司後，再由智元公司定期
      存款，以定存單設定質權方式為履約保證。查依民法第九
      ０六條，為質權標的物之債權，其清償期後於其所擔保債
      權之清償期者，質權人於其清償期屆滿時，固得直接向債
      務人請求給付，但如係金錢債權，僅得就自己對於出質人
      之債權額，為給付之請求。
    本件系爭工程並無停工之情事，換言之，原告並未受有任
      何不履行或不依約履行之損害。因其對智元公司之債務不
      履行債權本不存在，其雖提出定期存單、實行質權通知書
      、定期存單質權設定函覆等向被告請求給付，惟權利質權
      係擔保物權，可否對系爭定存單行使權利質權，應視所擔
      保之債權是否存在及其存在之債權額而定。如前所述，原
      告既未受有損害，其債權不存在，被告自得拒絕給付。
  (3)聲明：
    原告之訴及假執行之聲請均駁回。如受不利益判決，願供擔
    保請求免為假執行之宣告。
  (4)履約保證金是否兼具於不履行契約或不依約履行時，充作違
    約金之性質，應綜合契約約定之內容定之。
    智元公司應提出履約保證金，係規定於系爭合約補充說明
      第21條第（二）款，但自其約定內容，無從得知履約保證
      金之性質為何，是其法律性質應回歸系爭工程合約之約定
      ，而探究之。
      原告主張其權利質權所擔保之債權存在者，係依據系爭工
      程合約第25條第2款約定：「乙方（智元公司）有下列情
      形之一者，甲方（原告）除得不經催告逕行解除或終止本
      合約，及請求乙方支付合約總價百分之二十之違約金外，
      並得請求乙方履行或不履行本合約之損害賠償。」可知，
      其法律性質係損害賠償之擔保。
    但原告並非因智元公司開工後任意停止工作而終止契約，
      而係因債信發生問題，有喪失履約能力之虞，已如前述，
      其可否依據上開約定請求損害賠償，而行使擔保權利質權
      ，不無可疑。
      另本件並無履約保證金之現實提出，依系爭合約補充說明
      第21條第（二）款之約定，亦未約定定期存單之設質，係
      為替代履約保證金之現實提出，或替代履約保證書之出具
      。退步言之，承攬人交付履約保證金予定作人，係以擔保
      承攬債務之履行為目的，信託的讓與其所有權予定作人。
      此項保證金之返還請求權，附有於約定返還期限屆至時，
      無應由承攬人負擔保責任之事由發生，或縱有應由承攬人
      負擔保責任之事由發生，惟於扣除承攬人應負擔保責任之
      賠償金額後猶有餘額之停止條件，最高法院94年台上字第
      1209號判決足參（被證七，p-75）。
    原告既因智元公司發生財務週轉困難，依系爭工程合約第
      25條第一款，發函為終止契約之意思表示，與智元公司間
      已無系爭工程之承攬契約關係存在，且將系爭工程合約之
      履行，立即正式與士傑公司簽訂工程合約，其履約施作從
      未因智元公司發生財務週轉困難而有停工情事，亦即可終
      局確定無應由智元公司負擔保責任之事由發生，因停止條
      件成就，如智元公司現實提出保證金，智元公司自可請求
      返還，而其以定存單設質方式為之，自亦可請求解除質權
      設定，原告自不得行使系爭定存單權利質權。
    原告欲主張行使權利質權，應先舉證證明其受有損害及其
      損害之數額，最高法院93年度台上字第62號判決足供參考
      （被證八，p-77），但其卻迄未舉證受有何損害，其空言
      主張行使權利質權，請求被告給付系爭定期存款，顯無理
      由。
  (5)關於原告主張之違約金：
    依智元公司截至94年6月底止，向原告請領之估驗款共103
      ,080,583 元，與工程總價347,210,000元相較，其比例為
      29.69%，加計按7月份之工程進度結算，於8月份得請領之
      工程款1千2百餘萬元，其比例超過33％，依照工程慣例，
      此比例可作為折算工程進度之客觀標準。
    按債務已為一部履行者，法院得比照債權人因一部履行所
      受之利益減少違約金，民法第二五一條定有明文。上開事
      由，被告受請求時得主張之，有最高法院88年度台上字第
      1853號判決可參（被證九，p-79）。又約定之違約金過高
      者，法院得減至相當之數額，亦為民法第二五二條所規定
      ，姑不論原告終止系爭合約之理由，並非依據系爭合約書
      第25條第二款，其請求按照合約總價百分之二十之違約金
      ，本為無理由，縱認其確實受有損害（原告迄未舉證），
      其請求之違約金，亦屬過高，應予酌減，被告自亦得主張
      之。
    被告雖非系爭工程合約之當事人，但智元公司已陷於無給
      付能力，尚積欠被告6,251,536元及利息、違約金，有債
      權憑證可證，被告係智元公司之債權人，爰依民法第242
      條，代位行使上開抗辯之論述。
  (6)關於同意拋棄行使抵銷權部分：
    所謂「本行同意拋棄行使抵銷權」，其目的無非因為依據
      民法第299條第2項、第902條之規定，被告於受質權設定
      通知時，本得對質權人主張抵銷，因此，為保護質權人（
      即原告）之利益，特別註明「本行同意拋棄行使抵銷權」
      。換言之，被告對系爭定存單同意拋棄行使抵銷權，其最
      主要之目的應在於保護質權人（原告）之利益，而與債務
      人（智元公司）無涉。此有台灣高等法院94年度上更（一
      ）字第121號判決足供參酌（被證10，p-80）。
    進而言之，如被告行使抵銷權之結果，不影響原告之利益
      ，仍可對債務人智元公司行使抵銷權。而智元公司因對被
      告積欠有債務，被告業依法行使抵銷權（被證11，p-84）
      。且因原告並未受有損害，其權利質權之標的物債權並不
      存在，或其數額應予酌減，被告行使抵銷權之結果對原告
      之利益並無影響，於抵銷之範圍，此有關定期存款返還請
      求權利消滅之抗辯，被告於訴訟上自得行使之。
    原告前即承諾將智元公司得請領之工程款，按月估算後，
      存入智元公司在被告忠孝分行智元公司備償專戶，此一付
      款方式非經被告忠孝分行書面同意絕不撤銷或中途變更，
      有93年09月16日之函件為憑（被證12，p-85）。而智元公
      司就系爭工程，依94年07月份之工程進度，結算之估驗款
      ，得向原告請領之工程款達1千2百餘萬元，原告卻拒絕依
      約履行，未存入上開備償專戶或開立支票給付，反將其中
      之三百餘萬元，給付予士傑公司，其餘款項則予抑扣（被
      證13，p-86）。依兩造之約定，被告本得請求原告直接給
      付該估驗款1千2百餘萬元；另訴外人智元公司向被告借款
      ，自94年08月29日起即未依約繳付利息，依約定書第五條
      之約定視為全部到期，而該借款尚積欠本金6,251,536元
      ，及依約應付之利息及違約金尚未清償，而主張抵銷。
四、雙方爭點：
  (1)無爭執部分：
    原告與訴外人智元公司訂立「玉長公路6K+620～10K+480.
      隧道新建工程之隧道工程（東洞口）」系爭工程承攬契約
      （原證一）。
    智元公司將定存於被告1500萬元（375萬元4張）之定期存
      款單，及由被告定期存款單質權設定覆函，一併交付於原
      告。
    智元公司於94年7、8月間，因陸續發生票據退票（之事實
      ）。原告乃終止系爭工程合約，並實行質權通知之相關程
      序，請求被告辦理給付該定期存款（被告收受各該通知並
      無爭執）。
  (2)爭執部分：
    定期存單設定質權之意義。原告稱屬付款之承諾而非履約
      之擔保。被告認為屬於系爭工程合約之履約保證契約。
    原告是否受有損害（原告可否主張違約金、或主張因之而
      受有增加支出之損害）。
    原告可以主張請求給付定期存單1500萬元，被告抗辯抵銷
      有無理由。
四、心證理由：
  (1)定期存單設定質權之意義。
    原告主張其性質乃在確保履約保證金之給付，被告出具之
      「定期存款單質權設定覆函」，是替代履約保證金現金之
      提出，屬付款之承諾而非履約之擔保，故具有相當之獨立
      性，與民法上之保證係於主債務人債務不履行時方具作用
      ，有從屬性與補充性者不同，並非履約保證契約。被告認
      為應屬履約保證契約。
    依系爭合約補充說明第21條第（二）款之約定（p-16背面
      ）稱總價10%.之履約保證金，其中1500萬元得以金融機關
      履約保證書為之，其餘以銀行發行之保證本票為之，並未
      約定定期存單之設質，係為替代履約保證金之現實提出，
      或替代履約保證書之出具。
    但智元公司將定存於被告1500萬元（375萬元4張）之定期
      存款單，及由被告定期存款單質權設定覆函，一併交付於
      原告，為雙方所無爭執之事項。其中定期存款單質權設定
      覆函，載明存單係以擔保質權人（原告）對於系爭工程之
      履約保證金之質物債權（參卷p-19），並非金融機關出具
      之履約保證書，也不是替代履約保證金之現實提出，所以
      其性質上應為履約保證金債權之擔保。而履約保證金，其
      法律性質係損害賠償之擔保，被告之抗辯應屬可採。
  (2)原告是否受有損害。
    定期存款單質權設定，是履約保證金債權之擔保，而履約
      保證金之目的，是本件合約損害賠償之擔保。故原告主張
      定期存款單質權設定後之實行，就要先行主張有損害賠償
      或有違約金之事實。
    關於原告主張有合約總價百分之二十，即6944萬2000元之
      違約金。及原告亦因之而受有損害（增加支出4695萬3977
      元，參見原證八，p137）。其立論基礎在於依系爭工程合
      約第25條第2款之約定。
    原告主張智元公司於94年7、8月間，因陸續發生票據退票
      而停止施作，乃依據系爭工程合約第25條第2款第3目「不
      於規定期限內開工，或開工後任意停止工作，或工程實際
      進度較預定進度落後百分之五以上」於94年08月23日向智
      元公司為終止系爭工程合約之表示（參卷p136）。但被告
      否認因為陸續發生票據退票而停止施作，辯稱該施作未曾
      停止。
    原告對智元公司終止合約，究竟施作有無停止？證人乙○
      ○（智元公司財務經理）到院證稱：「（究竟工信公司士
      傑公司及智元公司，就系爭工程有如何之關係？）士傑公
      司拿下這個工程，來找我們，因為他們沒有牌，所以我們
      才會去買智元公司，因為該公司可以承包本件工程。所以
      實際上簽約的人是智元公司跟工信公司。」、「（智元公
      司之承攬合約，有無完成？）工程是士傑公司完成的，智
      元公司在合約期間因為票據退票，所以工信公司才跟我們
      解約，實際上都是士傑公司去做的，我們只有派一個工地
      主任監工，解約前去請款都是智元公司去領的。」、「（
      智元公司為何會發生跳票的情事？）智元公司跳票的原因
      與本件工程無關。是公司內部管理的問題。」、「（系爭
      工程是否因為智元公司跳票發生施工中斷的情形？）施工
      中沒有因為跳票而中斷。」，雖原告否認證人乙○○之證
      言（參卷p105至p107），然查系爭工程原證一，是原告與
      智元公司簽訂，但實際上都是士傑公司去施工，正如同證
      人乙○○「士傑公司」談好工程，找「智元公司」與原告
      簽約，才有是士傑公司去施工、而工程是士傑公司完成之
      證述；也符合原告提出之原證二、三（通知終止契約函，
      卷p-17、18）之內容，有喪失履行合約能力之情形發生，
      依據合約書第25條第1款之終止契約。
    所以，原告終止系爭合約並非依據系爭工程合約第25條第
      2款第3目「開工後任意停止工作」，而是合約書第25條第
      一款之得隨時終止契約，自與乙○○證稱「（智元公司為
      何會發生跳票的情事？）智元公司跳票的原因與本件工程
      無關。是公司內部管理的問題。」、「（系爭工程是否因
      為智元公司跳票發生施工中斷的情形？）施工中沒有因為
      跳票而中斷。」吻合，原告否認證人乙○○者，則無可憑
      。就此，承包工程者是「智元公司」，而施工者是「士傑
      公司」，工程不因原告終止契約而受影響，足堪認定。既
      然，工程之進行不受影響，原告也不是依據合約第25條第
      2款第3目終止契約，而是依據合約書第25條第一款之終止
      契約（參卷p-17），自不能主張合約第25條第2款第3目終
      止契約後之違約金及損害賠償。
  (3)因本案事證已臻明確，兩造其餘主張陳述及所提之證據，均
    毋庸再予審酌，附此敘明。
五、訴訟費用之分擔，依民事訴訟法第78條。
中　　華　　民　　國　　96　　年　  05　　月　　11　　日
                  民事第五庭    法　官　陳心弘
以上正本係照原本作成
如對本判決上訴，須於判決送達後20日內向本院提出上訴狀
中　　華　　民　　國　　96　　年　　05　　月　　11　　日
                    　　　　　　書記官　許博為
